【裁判字號】    97,上易,2628
【裁判日期】    971224
【裁判案由】    竊盜
【裁判全文】
臺灣高等法院刑事判決                97年度上易字第2628號
上  訴  人
即  被  告  甲○○
選任辯護人  包漢銘  律師
上列上訴人因竊盜案件，不服臺灣宜蘭地方法院97年度易字第
205號，中華民國97年7月24日第一審判決（起訴案號：臺灣宜蘭
地方法院檢察署97年度偵字第688、1038號），提起上訴，本院
判決如下：
    主  文
原判決撤銷。
甲○○竊盜，處有期徒刑陸月，如易科罰金，以新台幣貳仟元折
算壹日。
    事  實
一、甲○○明知位於宜蘭縣員山鄉○○村○○路16號旁往山區（
    九芎林）約8百公尺處之鋼鐵製橋樑，係屬行政院農委會林
    務局羅東林管處（以下簡稱羅東林管處）所有，竟意圖為自
    己不法所有，委請不知情之朱俊樺、朱睿彬於民國97年1月
    25日以新臺幣（下同）2千元之代價，僱用不知情之乙○○
    、林英坤（均業據原審判決無罪確定）從事拆除上開鋼鐵製
    橋樑之工作，以利竊取販賣牟利。乙○○於97年（起訴書誤
    繕為96年）1月27日上午10時30分許，邀同林英坤駕駛吊車
    攜帶乙炔切割器至現場拆除上開鋼鐵製橋樑，期間甲○○並
    至現場指示乙○○工作內容，乙○○即以所攜帶之工具乙炔
    切割器燒割上開橋樑中間之H型鋼（起訴書誤繕為C型鋼）8
    塊，並燒割下柵欄2根，連同以吊車吊起之2塊鐵板放置在橋
    面上，林英坤則在旁除鏽。嗣於同日下午1時40分許，為警
    於上開處所巡邏查獲，並扣得H型鋼8塊及柵欄2根（業均發
    還予羅東林管處），而查悉上情。
二、案經宜蘭縣政府警察局宜蘭分局報告臺灣宜蘭地方法院檢察
    署檢察官偵查起訴。
    理  由
壹、程序部分
    按被告以外之人於審判外之言詞或書面陳述，除法律有規定
    者外，不得作為證據；又被告以外之人於審判外之陳述，雖
    不符第159條之1至第159條之4之規定，但經當事人於審判程
    序同意作為證據，法院審酌該言詞陳述或書面陳述作成時之
    情況，認為適當者，亦得為證據；當事人、代理人或辯護人
    於法院調查證據時，知有第159條第1項不得為證據之情形，
    而未於言詞辯論終結前聲明異議者，視為有前項之同意，刑
    事訴訟法第159條第1項、第159條之5規定甚明。經查，本判
    決後開所引用之各該被告以外之人於審判外之陳述（包括書
    面陳述），雖屬傳聞證據，惟業經被告甲○○、辯護人及檢
    察官於本院審理時均表示無意見而不予爭執，且迄至本院言
    詞辯論終結前亦均未聲明異議，本院審酌上開證據資料製作
    時之情況，尚查無違法不當及證明力明顯過低之瑕疵，亦認
    為以之作為證據應屬適當，故揆諸前開法律規定與說明，爰
    逕依刑事訴訟法第159條之5規定，認前揭證據資料均例外有
    證據能力。
貳、實體部分
一、訊據被告甲○○固不否認96年1月27日上午11時許，乙○○
    及林英坤有前往宜蘭縣員山鄉○○村○○路16號旁往山區（
    九芎林）約8百公尺鋼鐵製橋樑處，乙○○以乙炔切割器燒
    割上開橋樑之H型鋼8塊，並燒割下柵欄2根連同2塊鐵板放置
    在橋面上，林英坤則在旁除鏽，嗣於同日下午1時40分許，
    為警於上開處所巡邏查獲等情，惟矢口否認有何竊盜犯行，
    辯稱：不是伊僱用乙○○及林英坤的，是朱俊樺於96年1月
    27日早上打電話通知說有工人去拆橋，伊當時有跟朱俊樺說
    還沒跟橋主說好，也有到現場跟工人說還沒有跟橋主商量好
    ，是誰叫你們做的。是朱睿彬、朱俊樺有什麼刑的，要伊去
    警局做筆錄擔罪云云。惟查：
(一)上揭僱請工人拆除鋼鐵製橋樑以利變賣之事實，業據被告甲
    ○○於警詢時供承在卷（見警卷第3、4頁），核與證人即羅
    東林管處礁溪工作站人員李威震於警詢（見警卷第12頁）及
    同案被告林英坤及乙○○於偵查及原審審理時證述情節大致
    相符（見97偵1038號卷第8、9頁、原審卷第134、135、136
    、138、144頁），復有贓物認領保管單1紙、照片6張及通聯
    紀錄在卷可佐，是被告甲○○上開警詢自白與調查所得事證
    相符，足信屬實。又所竊鋼鐵製橋樑上之柵欄2根，既經工
    人乙○○以乙炔切割器燒割切下而放在橋面上，另2塊鐵板
    亦經工人林英坤以吊車吊起置於一旁之橋面上，即均置於其
    實力支配之下，故被告甲○○前揭竊盜行為業已完成而達既
    遂之程度，自難因所僱用之工人尚未將柵欄2根及鐵板2塊搬
    運上車或搬離現場，而謂為竊盜未遂（最高法院49年台上字
    第939號判例參照），要屬灼然。
(二)被告甲○○雖辯稱：警詢自白是因朱睿彬、朱俊樺有什麼刑
    的，要伊擔罪，承認乙○○二人是伊請的，當時乙○○也在
    旁邊云云，然證人朱俊樺於原審證稱其並非在緩刑期間，且
    若非甲○○說那邊有鐵橋，伊亦不知那邊有鐵橋等語（見原
    審卷第85頁），而證人乙○○亦於原審證稱並未聽聞朱睿彬
    及朱俊樺說要甲○○擔下來等語（見原審卷第136頁），是
    被告上開辯解是否屬實即有可疑。又被告甲○○辯稱：伊有
    到現場跟工人說還沒有跟橋主商量好，是誰叫你們做的云云
    ，且證人朱俊樺亦附和其詞證稱：被告甲○○於97年1月27
    日早上接到伊的電話說工人已經在現場拆橋時有說不能拆云
    云，惟據證人乙○○於原審審理時證稱：伊於97年1月27日
    早上10點多有打電話給朱睿彬說要請老闆過來，後來被告甲
    ○○到現場時有交待說螺絲生鏽的要切掉，螺絲切掉後，就
    把鐵板放在旁邊，並留電話說如果有事可以打電話給他。被
    告甲○○到現場時，並沒有說橋還沒有跟人家講好不能做等
    語（見原審卷第134、135、136、138頁），嗣於本院審理時
    亦明確證稱：到現場後有跟朱睿彬連絡，叫朱睿彬叫老闆來
    ，後來甲○○就來了，甲○○到現場時我們已經開始拆了，
    他沒有阻止我們拆橋，僅說橋是礦主所有，如果有人問起就
    說是礦主的，我們就繼續拆等語（見本院卷第34頁反面至第
    35頁）；且證人朱睿彬於原審審理中亦證稱：甲○○、朱俊
    樺及乙○○都沒有打電話跟他說甲○○有告知還沒跟橋主講
    好，不能施工乙節在卷（見原審卷第78頁）。倘若甲○○果
    有告知乙○○上情，則身為工人之乙○○及林英坤豈會繼續
    施工，而致己有身繫囹圄之虞？再觀諸被告甲○○於原審審
    理時供稱：伊於97年1月27日上午11時許至案發現場後，僅
    詢問乙○○是誰找他們施工的，並告知乙○○說還沒有跟橋
    主講好，現在先不要做等語以後，就離開了，工人沒有講話
    等情（見原審卷第95、100、150頁），衡諸常情，被告甲○
    ○既係為了阻止乙○○及林英坤施工，至現場後理應確認乙
    ○○及林英坤明瞭其意，並停止施工，才會離開。更何況被
    告甲○○供承離開現場後，還有打過一通電話給乙○○阻止
    其與林英坤施工（見原審卷第100頁），足見被告甲○○至
    少曾經與乙○○接觸過2次，被告甲○○若真有阻止乙○○
    施工，豈有均不待乙○○及林英坤有所反應，並給予停止施
    工之承諾，即逕自離開現場或終止通話？而工人乙○○聽及
    此事，又豈會毫無反應，即任由被告甲○○離去或終止通話
    ？是被告甲○○上開辯解及證人朱俊樺之證述，均核與事理
    有悖，不足採信。
(三)另證人朱俊樺雖證稱：被告甲○○並未確定說何時鐵橋要施
    工，伊認為是朋友，就做一做再向被告甲○○拿錢，叫工人
    於97年1月27日施工是他弟弟（即證人朱睿彬）自己的意思
    云云（見原審卷第81、82、85頁），惟被告甲○○既未請求
    證人朱睿彬及朱俊樺幫忙僱請工人至現場拆除鐵橋，又未論
    及何時施工或維修費用如何估價計算等事（見原審卷第81頁
    ），證人朱睿彬及朱俊樺何有可能未經被告同意而擅自僱用
    工人逕行施工？況若渠等與被告甲○○嗣後對維修費用認知
    不同，被告甲○○不願支付費用，渠等尚須承受支付維修費
    用之風險，如此利人損己之舉，顯與常情相悖，是證人朱俊
    樺此部分證述，應係事後迴護被告甲○○之詞，委無足取。
    被告甲○○否認委請朱俊樺、朱睿彬僱用乙○○及林英坤云
    云，自亦不足為憑。
(四)又證人朱睿彬、朱俊樺雖均證稱：鐵橋是要維修、整理等語
    （見原審卷第69、74、80頁），證人乙○○亦證稱：鐵橋是
    要整理、除鏽等語（見原審卷第133、134頁），惟證人乙○
    ○經詰問後改口證稱：當天施工的內容是切掉鐵板中間的螺
    絲、切割橋樑中間的H型鋼，並將柵欄燒割切下2根，且移動
    2塊鐵板等語綦詳（見原審卷第136、139頁），核與現場照
    片6張相符，而依證人朱睿彬於原審證稱事前有告知工人要
    帶乙炔切割器等語，及證人林英坤於原審證稱有用車子吊不
    能移動的鐵板等語明確（見原審卷第70、144頁），則證人
    乙○○及林英坤事前即知要攜帶乙炔切割器到場施工，並於
    案發當天用乙炔切割器切掉鐵板中間的螺絲、切割橋樑中間
    的H型鋼，且將柵欄燒割切下2根後，連同用吊車移動之2塊
    鐵板置於一旁之橋面上。而依證人乙○○於原審審理時所述
    ，倘若橋樑上的螺絲拿不起來，只要用類似鐵撬的東西扳一
    下鐵板，螺絲掉下去即可（見原審卷第138頁），足見切除
    橋樑螺絲並不須要用吊車吊起鐵板放置於一旁，或用乙炔切
    割器燒割下柵欄2根或切割橋樑中間之8塊H型鋼。因此，證
    人乙○○及林英坤依照指示，攜帶乙炔切割器至現場切掉鐵
    板中間的螺絲、切割橋樑中間的H型鋼，並將柵欄燒割切下2
    根後，連同用吊車移動之2塊鐵板置於一旁之行為，顯非證
    人朱睿彬、朱俊樺及乙○○所述僅要維修、整理鐵橋或除鏽
    之範疇，而係要拆除鐵橋至明，故其等證詞均不足採。從而
    ，被告甲○○既僱用工人至案發現場施工拆除鐵橋，又供承
    係為了拿去變賣，則被告甲○○對上揭鐵橋確有不法所有之
    意圖，即足以認定。
(五)至於證人陳重吾於原審審理時證述曾於陳正夫家聽聞甲○○
    說橋維修的事情，跟人家還沒有講好，還不能做等語（見原
    審卷第91頁），然僅得證明被告甲○○當日曾為如此陳述，
    要難據此推斷被告甲○○嗣後是否有基於竊盜犯意，而為本
    案竊盜犯行。另證人陳志煌於原審審理時所述證詞（見原審
    卷第65頁至第68頁），亦核與被告甲○○供承：伊知悉橋樑
    非屬其所有，且尚未取得橋樑所有人之同意拆除鐵橋等節相
    符。從而，證人陳重吾及陳志煌上開證述，均難採為有利被
    告甲○○之認定。
(六)雖拆橋工人乙○○係朱睿彬依朱俊樺指示所僱用，惟據證人
    朱睿彬於原審證稱：是朱俊樺介紹我說有個橋要找工人去做
    維修，就帶我去看，去的時候只說要整理，過了幾天才跟我
    說要叫鐵工的工人，不知橋主是誰，朱俊樺好像說是礦場的
    等語（見原審卷第69頁、第70頁、第74頁），而證人朱俊樺
    亦於原審證稱：是甲○○說鐵橋要維修，叫我們幫他整理，
    他說橋是朋友的等語（見原審卷第80頁），且參諸乙○○要
    求老闆至現場及為警查獲時，朱睿彬亦僅連絡朱俊樺，再由
    朱俊樺連絡被告到場，堪認被告確為本案之主導者，朱睿彬
    與朱俊樺對橋主究竟為何人，被告是否得到橋主之同意，均
    僅係聽聞被告所述，並依被告之指示找人施工，尚難認定朱
    睿彬、朱俊樺對系爭鐵橋未經所有人同意而拆除亦為明知，
    並與被告間有竊取鐵橋販賣牟利之犯意聯絡。雖證人朱俊樺
    於原審證稱被告曾告知未經所有人同意不能拆除云云，惟此
    僅係朱俊樺欲迴護被告之附和之詞，且與事實不符，業經本
    院認定如前，故亦無從據此作為認定朱睿彬、朱俊樺與被告
    間有竊取鐵橋販賣牟利犯意聯絡之唯一證據。
(七)綜上所述，本件事證明確，被告甲○○竊盜犯行，足以認定
    ，應依法論科。
二、按犯罪行為人應僅在其所認識範圍內負其責任。查本件被告
    甲○○主觀上僅係基於單純竊盜之犯意，委託朱俊樺、朱睿
    彬僱工拆除上開鋼鐵製橋樑，以利販賣牟利，至於朱俊樺、
    朱睿彬僱用多少工人，以何種工具拆除橋樑，工人是否持有
    兇器，應非被告所預見，是工人乙○○及林英坤以所攜帶之
    乙炔切割器拆除橋樑，該乙炔切割器縱使被認定係刑法上所
    稱之兇器，此部分應已逾越被告之認識範圍，尚難責令其負
    責。是核被告甲○○所為，係犯刑法第320條第1項之竊盜罪
    。公訴人認被告係犯同法第321條第1項第3款之加重竊盜罪
    嫌，容有未洽，起訴法條應予變更。被告甲○○利用無竊盜
    犯意之乙○○及林英坤遂行竊盜犯行，應論以間接正犯。又
    刑法第62條關於自首規定所謂之「發覺」，係指該管公務員
    已知悉犯罪事實並知犯罪人為何人或對其發生嫌疑時，即得
    謂為已發覺，但此項對犯人之嫌疑，仍須有確切之根據得為
    合理之可疑者，始足當之，若單純主觀上之懷疑，要不得謂
    已發生嫌疑；又所謂知悉，固不以確知其為犯罪之人為必要
    ，但必其犯罪事實，確實存在，且為該管公務員所確知，始
    屬相當（最高法院20年上字第1721號、26年渝上字第1839號
    、72年台上字第641號、75年台上字第1634號判例意旨參照
    ）。查證人乙○○於原審證稱：有跟警察說受雇拆除鐵橋之
    事，警察說要叫老闆來，因為我是朱睿彬叫來工作的，我跟
    甲○○不熟，所以先打電話叫朱睿彬找老闆來，也有打電話
    給甲○○，跟甲○○說出事情了要找他，後來有在派出所見
    到甲○○等情（見原審卷第135頁），足認員警依證人乙○
    ○之指述，已可合理懷疑被告涉有竊盜之犯嫌，並非單純主
    觀上之懷疑，依上述判例意旨，被告嗣於警詢時所為之陳述
    並非在員警未發覺前告知自己犯罪，而況，被告亦否認有該
    竊盜行為，自無從依自首之規定減輕其刑。被告稱其符合自
    首要件，應予減刑云云，無足可採。原審予以被告論罪科刑
    ，固非無見，惟查：(一)被告之犯行應係該當於刑法第320
    條第1項之普通竊盜罪，原判決論以同法第321條第1項第3款
    之加重竊盜罪，容有違誤；(二)朱睿彬、朱俊樺僅係受被告
    之託僱請工人拆除橋樑，而依全案之卷證並無證據資以認定
    與被告間就竊取鐵橋販賣牟利事有何犯意聯絡，尚難遽以認
    渠等為共同正犯，原審不察，論以共同正犯，亦有未合。被
    告上訴意旨猶執陳詞，否認犯罪，雖無理由，惟原判決既有
    上開可議之處，自應由本院將原判決撤銷改判。爰審酌被告
    甲○○不思努力工作賺取正當酬勞，竟貪圖不法利益，意圖
    行竊以獲取財物，毫無他人所有物之概念，且利用無竊盜犯
    意之工人攜帶兇器竊盜，對人民生命及財產權造成嚴重侵害
    ，並危害橋樑之通行安全，犯後又矢口否認犯行，未見悔意
    等一切情狀，量處如主文第2項所示之刑，並諭知易科罰金
    之折算標準，以資懲儆。
據上論斷，應依刑事訴訟法第369條第1項前段、第364條、第299
條第1項前段、第300條，刑法第320條第1項、第41條第1項前段
，判決如主文。
本案經檢察官陳大偉到庭執行職務。
中    華    民    國    97    年    12    月    24    日
                  刑事第十五庭審判長法  官  吳昭瑩
                                    法  官  李釱任
                                    法  官  蘇隆惠
以上正本證明與原本無異。
不得上訴。
                                    書記官  吳玉華
中    華    民    國    97    年    12    月    24    日
附錄法條：
中華民國刑法第320條
意圖為自己或第三人不法之所有，而竊取他人之動產者，為竊盜
罪，處5年以下有期徒刑、拘役或5百元以下罰金。
意圖為自己或第三人不法之利益，而竊佔他人之不動產者，依前
項之規定處斷。
前二項之未遂犯罰之。


司法院資訊處製作；財團法人民間司法改革基金會備份。
